---
title: Kandil Pertanian
author: Tedy Herlambang
date: '2020-08-29'
slug: saham-agro
categories:
  - finance
tags:
  - keuangan
  - saham
  - finance
  - candlestick
---

*Bergegaslah bangun dari mimpi*

*Atau engkau akan kehilangan*

**Ebit G Ade**

Keuntungan. Ya, keuntungan yang diharapkan bisa lenyap jika tidak gegas dan cermat dalam mengambil keputusan di bursa saham. Ketika pasar masih mencoba mencerna dan menduga-duga, seorang profesional dengan keterampilan dan pengalamannya malah sudah mengantisipasinya.

Sebagai mahasiswa agribisnis, kita harus "kepo" terhadap segala informasi, data dan kejadian-kejadian yang akan berdampak langsung/tidak langsung pada sektor agribisnis dimana kita adalah bagian di dalamnya. Okey Gaes, kali ini kita akan belajar melihat pergerakan harga saham salah satu perusahaan yang bergerak di bidang pembiayaan agribisnis.

Bursa saham sebagai bagian dari pasar keuangan berperan penting dalam kapitalisme untuk mempertemukan sektor riil dengan sektor keuangan. Ada tulisan menarik tentang COVID-19 yang konon mempercepat transisi dari *capitalism* ke *postcapitalism* sehingga terjadi *disconnection* antara ekonomi riil dengan ekonomi keuangan yang bisa dibaca di [naked capitalism](https://www.nakedcapitalism.com/2020/08/something-remarkable-just-happened-this-august-how-the-pandemic-has-sped-up-the-passage-to-postcapitalism.html).

Sebagai mahasiswa yang kemungkinan nanti juga akan terjun ke dunia persahaman, tidak ada salahnya jika kita mempersiapkan diri. Salah satu keterampilan yang diperlukan di bursa saham adalah keterampilan analisis. Agar bisa menganalisis pertama harus belajar alat analisisnya.

Kemampuan analisis adalah keterampilan dasar yang diperlukan di pasar saham sehingga seseorang bisa memahami, mengidentifikasi dan memanfaatkan peluang untuk memperolah keuntungan. Ketika sudah masuk kesini, seseorang harus mempersiapkan diri termasuk untuk kemungkinan buruk, selalu menjaga kewarasan dan tidak gampang panik dan putus asa. Sudah banyak cerita orang terjun dari lantai 10 karena salah "mainnya". Panik bisa membuat keputusan yang sudah keliru menjadi lebih buruk lagi ya khan? 

Dengan mempelajari teknik dasar analisis, mencermati pergerakan harga dalam waktu yang cukup, seseorang akan dapat  "merasakan" pasang surut, naik-turunnya harga, dan akan sangat membantu seseorang untuk belajar dan membuat penyesuaian yang diperlukan dalam perdagangan. Setelah itu kita dapat mencoba melatih intuisi dengan memprediksi perubahan harga. 

Secara teori, sekuritas (*stock, bond, option*) hanya dapat menjadi lebih tinggi atau lebih rendah. Tetapi di dalam kenyataannya, harga-harga dapat berubah semaunya sendiri. Di dalam kondisi gonjang-ganjing ini, untung atau buntung. Kita dapat  mengamati pergerakan saham dari menit per menit, jam-jaman, harian, mingguan atau bulanan. 

Kali ini kita akan mencoba belajar tentang hal ini. Situs-situs untuk belajar bursa saham banyak, diantaranya [sahamok.com](https://www.sahamok.com/), yang berbahasa Inggris bisa melihat [Morningstar](https://www.morningstar.com/). 

Salah situs yang menyediakan data historis dan bisa diunduh misalnya [Yahoo Finance](https://finance.yahoo.com/). Data di Yahoo Finance mencakup harga pembukaan (open), harga tinggi (high), harga rendah (low), harga penutupan (close) dan volume perdagangan. Silakan dibaca tentang istilah-istilah ini, misalnya [disini](https://www.investopedia.com/). 

## Mengunduh data

Kita akan unduh data dari *Yahoo Finance* langsung ke dalam R dengan paket *quantmod*. Kita instal dulu paket ini dengan perintah install.packages("quantmod"). Setelah terpasang kita panggil dengan perintah:
```{r}
library(quantmod) #untuk memanggil paket quantmod
```

Selanjutnya Kita akan mengambil data salah satu perusahaan yang go public dan berhubungan dengan agribisnis yaitu PT Bank Rakyat Indonesia Agroniaga Tbk, dengan ticker AGRO.JK. Datanya kita beri nama data.AGRO dan diunduh dengan perintah getSymbols:

```{r}
data.AGRO <- getSymbols("AGRO.JK",from="2017-08-01", to="2020-08-01", auto.assign=FALSE) #kita unduh data 3 tahun terakhir dari 1 Agt 2017 - 1 Agt 2020.
```
## Untuk melihat nama-nama variabel yang diunduh

```{r}
names(data.AGRO)
```

Terlihat bahwa data yang kita unduh terdiri dari 6 kolom (7 kolom dengan tanggal) terdiri AGRO.JK.Open menunjukkan harga pembukaan, AGRO.JK.High menunjukkan harga tertinggi, dan seterusnya.

## Untuk melihat dimensi data

```{r}
dim(data.AGRO) 
```
Data yang kita unduh adalah 771 hari

## Untuk melihat ringkasan data secara keseluruhan

```{r}
summary(data.AGRO) 
```
Menunjukkan data minimum, maksimum, rata-rata, median dan kuartil.
Sekarang kita akan mengeksplorasi data yang sudah diunduh, dengan perintah-perintah berikut:

## Untuk melihat data pertama dan terakhir yang diunduh

```{r}
data.AGRO[c(1,nrow(data.AGRO)),] 
```
## Untuk melihat data pada lima hari minggu pertama Agustus 2017

```{r}
AGRO.first.week <- data.AGRO[1:5,] 
AGRO.first.week
```
## Untuk data perdagangan pada 30 hari terakhir

```{r}
AGRO.last30 <-data.AGRO[((nrow(data.AGRO)-29)):nrow(data.AGRO),] 
AGRO.last30
```

Jika kita ingin membandingkan harga pembukaan dan penutupan harian dari saham BRI Agro, berarti kita hanya ingin melihat data di kolom 1 dan kolom 4 saja. Maka kita menggunakan operator c(1,4) untuk melihat kedua kolom tersebut.

## Melihat harga pembukaan dan penutupan

```{r}
AGRO.OpenClose <- data.AGRO[,c(1,4)] 
AGRO.OpenClose[c(1:5,nrow(AGRO.OpenClose)),] #melihat data di 5 baris pertama dan 1 baris terakhir.
```
## Melihat data harga penutupan dan volume perdagangan

```{r}
AGRO.PriceVol <- data.AGRO[,4:5] 
AGRO.PriceVol[c(1:5,nrow(AGRO.PriceVol)),] #melihat data di 5 baris pertama dan 1 baris terakhir data harga dan volume perdagangan.
```
## Melihat data harga pembukaan, penutupan dan volume perdagangan

```{r}
AGRO.OpenCloseVol<-data.AGRO[,c(1,4:5)] 
AGRO.OpenCloseVol[c(1:3,nrow(AGRO.OpenCloseVol)),] #melihat data di 5 baris pertama dan 1 baris terakhir data harga pembukaan, penutupan dan volume perdagangan.
```

Data harian yang tadi sudah di unduh, bisa diubah menjadi data mingguan dan bulanan.

## Mengubah ke data mingguan

```{r}
week<-data.AGRO 
data.weekly<-to.weekly(week)
data.weekly[c(1:5,nrow(data.weekly)),] #melihat data di 5 minggu pertama dan 1 minggu terakhir.
```
## Mengubah ke data bulanan

```{r}
month<-data.AGRO 
data.monthly<-to.monthly(month)
data.monthly[c(1:5,nrow(data.monthly)),] #melihat data di 5 bulan pertama dan 1 bulan terakhir.
```
## Ploting harga penutupan

Salah satu data yang perlu dicermati adalah harga penutupan. Investor, pialang, lembaga keuangan, dan regulator menggunakan harga penutupan sebagai indikator untuk menentukan kinerja suatu saham dalam jangka waktu tertentu. Ploting harga penutupan bisa dilakukan dengan perintah berikut:

```{r}
plot(data.AGRO$AGRO.JK.Close) #ploting harga penutupan
```
Hmm...ternyata harga penutupan saham Agroniaga dalam 3 tahun terakhir trendnya terus menurun ya, walaupun pada pertengahan tahun 2020 terlihat kembali naik.

## Membuat grafik *candlestick* dengan data bulanan

Salah satu grafik yang berguna untuk melihat perbedaan antara harga tertinggi dan terendah, harga pembukaan dan penutupan secara visual adalah dengan membuat *candlestick chart*. Tentang candlestick bisa dibaca [disini](https://www.soegeeforex.com/tips-dan-trik/belajar-trading-emas-menggunakan-candlestick/). Untuk membuatnya pertama data kita ubah ke dalam bentuk obyek *open-high-low-close* (OHLC). Perintahnya:

```{r}
OHLC<-data.monthly[-1,-6] #kolom pertama dan keenam tidak diikutkan
AGRO.ohlc<-as.quantmod.OHLC(OHLC,col.names=c("Open","High","Low","Close","Volume"))
class(AGRO.ohlc)
AGRO.ohlc[c(1:3,nrow(AGRO.ohlc)),] #melihat 3 data pertama dan data terakhir
chartSeries(AGRO.ohlc, name="PT BRI Agroniaga OHLC") ##perintah membuat candlestick chart
```

Candlestick chart menunjukkan bahwa pada November dan Desember 2018 selisih antara harga tertinggi dan terendah paling kecil. Sedangkan selisih harga terbesar terjadi pada bulan Maret 2018 yaitu harga tertinggi sebesar 565 dan terendah sebesar 412 sehingga terdapat selisih sebesar 153. Btw itu satuan harga sahamnya apa ya? Coba dicek! 

Nah, tema grafik bisa kita ubah latar dan warnanya, misalnya untuk keperluan presentasi sehingga kelihatan lebih menarik (lain kali kita akan lakukan). Oke gaes...Selamat belajar, semoga bisa menjadi kandil sektor pertanian.

